臺灣高等法院民事判決　　　　　　　　　　　　　　九十三年度上易字第五一七號
　　上　訴　人　甲○○
　　訴訟代理人　蔡錦興
　　被　上訴人　乙○○
　　訴訟代理人　劉淑英
右當事人間請求損害賠償事件，上訴人對於中華民國九十三年四月二十三日臺灣臺北
地方法院九十二年度訴字第四三七九號第一審判決提起上訴，本院於九十三年九月二
十一日言詞辯論終結，判決如下：
    主      文
上訴駁回。
第二審訴訟費用由上訴人負擔。
    事實及理由
一、被上訴人乙○○起訴主張：被上訴人為公益彩券乙類經銷商，與原審原告紅運發
    便利店股份有限公司（下稱紅運發公司）簽訂合作契約，約定由紅運發公司為被
    上訴人負責前開彩券行之資金調度、技術指導等事宜。嗣被上訴人於九十一年一
    月二十五日，與上訴人簽訂僱傭契約，約定自簽約日起十一個月期間，由上訴人
    負責處理前開彩券行之彩券銷售。詎上訴人於九十一年十月二十二日、同年十一
    月二十九日，故意連續以人工手動方式，將買受人購買之彩券作廢，買受人卻不
    知所購買之彩券已被作廢，上訴人因而獲得該彩金售價之不法利益。後因有買受
    人中獎後無法兌獎，向台北銀行提出檢舉，經台北銀行以被上訴人未妥善保管作
    廢彩券使之流出，並因而中獎之情事，取消被上訴人乙○○之經銷商資格。而依
    僱傭契約第二條、第十一條約定，上訴人若違反台北銀行等相關規定，致被上訴
    人乙○○之經銷資格遭取消時，應賠償新台幣（以下同）五十萬元。另被上訴人
    乙○○依上開合作契約，在一年合作期間內，可獲得彩券佣金和代墊佣金，共七
    十九萬八千七百四十二元，若上開經銷資格未被撤銷，預計再經營一年，可獲得
    該營業收入，是扣除前述五十萬元賠償金後，被上訴人乙○○仍得依民法第二百
    二十七條規定，請求上訴人賠償七十九萬八千七百四十二元。並聲明上訴駁回（
    原審原告紅運發公司以被上訴人故意以背於善良風俗之對賭行為，加損害於紅運
    發公司，請求賠償六十九萬七千二百六十一元部分，原審為其敗訴判決，未上訴
    聲明不服，另被上訴人請求上訴人給付七十九萬八千七百四十二元，原審判決上
    訴人給付被上訴人五十萬元本息，被上訴人未就敗訴部分提起上訴）。
二、上訴人則以：兩造間僱傭契約日期空白，薪資欄位私自修改，及約定違約應給付
    五十萬元賠償金部分，上訴人並未同意加蓋印章，兩造及約定僱傭契約僅供台北
    銀行存查，並無法律之效力，另前開彩券作廢之時間，上訴人並未在彩券行內操
    作電腦營業，係由上訴人之員工林俊權所為，但上訴人不知林俊權之年籍資料。
    被上訴人未依相關規定，安排上訴人前往台北銀行接受電腦操作之訓練，以致產
    生作業疏失後，指稱上訴人故意將彩券作廢導致損失，是被上訴人乙○○基於僱
    用人地位，依民法第二百十七條第二項規定應負擔與有過失責任。況被上訴人乙
    ○○自上開彩券行開始營業，至被取消經銷商資格，從未出現在營業處，對於一
    個默不關心業務及受僱人之僱用人，確有過失責任。又被上訴人應進行相關缺失
    之稽核，但被上訴人均未派人進行稽查，明顯未盡到督導之責。則被上訴人未盡
    到督導教育之責，導致上訴人因作業疏失遺失作廢彩券，依民法第二百十七條規
    定，應負擔與有過失之責任云云，資為抗辯。並聲明(一)原判決不利部分廢棄。
    (二)被上訴人在第一審之訴及假執行之聲請均駁回。
三、被上訴人主張其為公益彩券乙類經銷商，與原審原告紅運發公司簽訂合作契約，
    約定由紅運發公司負責前開彩券行之資金調度、技術指導等事宜；且被上訴人乙
    ○○於九十一年一月二十五日，與上訴人簽訂僱傭契約一份，約定自簽約日起十
    一個月期間，由上訴人負責處理上開彩券行彩券銷售之事實，而於九十一年十月
    二十二日、同年十一月二十九日，前開彩券行出售之彩券，有作廢之情事；且被
    上訴人之公益彩券乙類經銷商，業因此經台北銀行取消之事實，業據其提出公益
    彩券乙類銷商約定書、合作契約、僱傭契約台北銀行九十一年十二月二十日北銀
    彩行字第九一六○三九三四○○號函、台北銀行九十二年八月十五日北銀彩行字
    第九二六○二四四九○○號函、作廢彩券明細各一份為證，且為上訴人所不爭執
    （僅爭執僱傭契約無法律上效力，詳如下述），亦堪信此部分主張為真實。
四、被上訴人復主張上訴人故意連續以人工手動方式，將買受人購買之彩券作廢，致
    買受人中獎後無法兌獎，使被上訴人乙○○之經銷商資格，遭台北銀行取消，上
    訴人依僱傭契約第二條、第十一條約定，民法第二百二十七條規定，及民法第一
    百八十四條第一項後段、第一百八十八條規定，應對被上訴人賠償五十萬元（其
    請求上訴人賠償被上訴人七十九萬八千七百四十二元，原審判決上訴人應給付被
    上訴人五十萬元本息）；上訴人則以前詞置辯，經查：
  (一)依被上訴人所提出上訴人亦不爭執附卷之作廢彩券明細，上開彩券行於九十一年
    十月二十二日，自下午四時三十分起至下午六時五十六分止，共有八筆彩券售出
    記錄經作廢；其中該日下午六時零二分起至下午六時五十六分止，連續有五張彩
    券經作廢。另於九十一年十一月二十九日，自中午十二時四十五分起至下午六時
    七分止，共有十四筆彩券售出後經作廢，其中該日下午一時五十九分起至下午二
    時五十分止，連續有七張彩券遭作廢。而上開九十一年十一月二十九日，所售出
    之第○九一○九○期，編號第00000000000000號彩券，係對中普
    獎三注共六百元，經該彩券買受人持向台北銀行兌獎，始發現該彩券在售出後隨
    即遭作廢，此有台北銀行九十二年八月十五日北銀彩行字第九二六○二四四九○
    ○號函，及所附之中獎號碼單、上開彩券在卷足稽。參以，台北銀行就上開彩券
    行有關作廢彩券，依售出、作廢電腦記錄所為之查核，亦認為上開彩券行確有於
    九十一年十、十一月間，發生售出彩券一分鐘後，惡意予以作廢之情事，進而取
    消被上訴人乙○○之經銷商資格，此亦有台北銀行九十一年十二月二十日北銀彩
    行字第九一六○三九三四○○號函在卷足證。故被上訴人主張於上開時間，上訴
    人經營上開彩券行時，發生故意將買受人買受彩券作廢之情事，即非無據。
  (二)上訴人抗辯前開彩券作廢之時間，上訴人並未操作電腦營業，係由上訴人之員工
    林俊權所為云云，但為被上訴人所否認，自應由上訴人依民事訴訟法第二百七十
    七條關於舉證責任分配之規定，就前開彩券作廢係由林俊權所為之有利於己之事
    實，負舉證之責任。惟其並未舉證以實其說，故其抗辯，顯不足取。況縱係林俊
    權所為，其既為上訴人僱佣之員工，上訴人就其作廢彩券之行為，仍應負責。則
    上訴人違反前開僱傭契約第二條之約定，未遵守公益彩券有關電腦下注之相關規
    定，故意將買受人買受之彩券作廢，致被上訴人乙○○之經銷資格，遭台北銀行
    取消。故被上訴人乙○○主張依僱傭契約第十一條約定，請求上訴人賠償損害，
    尚非無據。
  (三)上訴人雖另抗辯兩造間僱傭契約日期空白，薪資欄位私自修改，及約定違約應給
    付五十萬元賠償金部分，上訴人並未同意加蓋印章，僅供台北銀行存查，應無法
    律之效力云云，惟此為被上訴人所否認，並陳稱係兩造所認同而簽訂契約，與紅
    運發公司三方配合經營，並非假合約等語（見本院卷第七十二頁），上訴人復自
    承僱傭契約上簽名真正，且不知證人陳文慶地址無從傳訊，未能舉證僱傭契約第
    十一條約定五十萬元賠償金部分原係屬空白等語（見本院卷第五十頁第三行、最
    後一行），則系爭僱傭契約自應認係真正，上訴人雖自陳擁有三家店，彩券經銷
    店面原出租他人，每月租金八萬元，而被上訴人僅支付幾萬元（見本院卷第七十
    一頁），故不可能為被上訴人僱用之員工云云，惟其既於系爭僱傭契約簽名，兩
    造間之權利義務仍應依僱傭契約決之，上訴人前開抗辯，為無理由，而無足採。
  (四)依被上訴人與台北銀行簽訂之經銷商約定書第九條約定，及台北銀行公布之遴選
    及管理要點第二十二條規定，被上訴人所僱用之受僱人，固得參加投注機器操作
    訓練等。然此約定之目的，乃在於訓練經銷商或受僱人操作電腦等相關設備。惟
    被上訴人曾派人教導上訴人操作相關電腦設備，上訴人對於公益彩券投注之電腦
    操作，並無不熟悉之情形，此為上訴人所不爭執，且作廢彩券有二種方法，其一
    用電腦作廢，其二用手動蓋作廢章（見本院卷第五十頁），上訴人亦陳稱有作廢
    丟掉，被客人撿走云云（見同上頁），顯見上訴人亦熟悉作廢方法，並無因未安
    排受訓，致作業疏失之情事，上訴人既明知應以上開二種方法將彩券予以作廢，
    而未確實為之保管作廢之彩券，致買受人購買之彩券作廢，則上訴人未接受台北
    銀行之相關訓練，除並未影響上訴人之操作技術外，與上訴人前開故意將售出彩
    券作廢所生之損害，並無因果關係。另前開僱傭契約就上訴人受僱之職務範圍、
    工作內容，已為明確之約定，則被上訴人乙○○是否至上開彩券行查核上訴人操
    作電腦銷售情形，亦與上訴人故意將售出彩券作廢所致之損害，無因果關係。故
    上訴人抗辯被上訴人乙○○就其所受之損害，應負擔與有過失之責任，依民法第
    二百十七條第一項規定，應減輕或免除上訴人賠償金額，亦屬無據。
  (五)按，因可歸責於債務人之事由，致為不完全給付者，債權人得依關於給付遲延或
    給付不能之規定行使其權利。因不完全給付而生前項以外之損害者，債權人並得
    請求賠償。民法第二百二十七條定有明文。再按，損害賠償，除法律另有規定或
    契約另有訂定外，應以填補債權人所受損害及所失利益為限。依通常情形，或依
    已定之計劃、設備或其他特別情事，可得預期之利益，視為所失利益。民法第二
    百一十六條亦定有明文。查上訴人前開故意將售出彩券作廢之行為，乃屬可歸責
    於上訴人之事由，該給付之內容，不符合前開僱傭契約之本旨，致被上訴人之經
    銷資格遭台北銀行取消。則被上訴人乙○○主張依上述民法第二百二十七條規定
    ，請求上訴人負擔損害賠償責任，亦屬有據。被上訴人主張依被上訴人所簽訂之
    合作契約，在一年合作期間內，原可獲得彩券佣金和代墊佣金，共七十九萬八千
    七百四十二元，若前開經銷資格未被取消，預計再經營一年，可獲得該營業收入
    ，並提出存摺、對帳資料一覽表各一份為證，則被上訴人被取消經銷商資格確受
    有損害，至臻明確，依系爭僱傭契約第十一條約定，上訴人違約應賠償五十萬元
    之違約金，該違約金並未為特別之約定，依民法第二百五十條第二項之規定，應
    屬於損害賠償額預定性質之違約金。茲參照被上訴人乙○○上開期間之營業收入
    ，被上訴人依民法第二百二十七條、第二百十六條規定，請求上訴人賠償被上訴
    人五十萬元，尚屬相當。
五、綜上所述，被上訴人依僱傭契約第二條、第十一條約定，及民法第二百二十七條
    規定，請求上訴人賠償五十萬元及自九十三年一月三十一日起至清償日止，按年
    息百分之五計算之利息，為有理由，原審判命上訴人如數給付上開本息（被上訴
    人逾此部分請求，經原審判決駁回，未據被上訴人上訴），於法並無違誤。上訴
    意旨仍執陳詞，指摘原判決不當，求予廢棄改判，為無理由，應予駁回。
六、兩造其餘之攻擊或防禦方法，及未經援用之證據，經本院斟酌後，認均不足以影
    響本判決之結果，自無一一詳予論駁之必要，附予敘明。
七、據上論結，本件上訴為無理由，依民事訴訟法第四百四十九條第一項、第七十八
    條，判決如主文。
中　　　華　　　民　　　國　　九十三　　年　　　十　　　月　　  五  　　日
                                民事第十五庭
                                    審判長法  官  劉　靜　嫻
                                          法  官  吳  光  釗
                                          法  官  李　錦　美
正本係照原本作成。
不得上訴。
中　　　華　　　民　　　國　　九十三　　年　　　十　　　月　　　六　　　日
　　　　　　　　　　　　　　　　　　　　　書記官  明　祖　全
